臺灣臺中地方法院民事判決　九十二年度訴字第二一三六號
　　原　　　告　壬○○
　　　　　　　　辛○○
　　　　　　　　庚○○○
　　　　　　　　乙○○
　　　　　　　　丁○○
　　共　　　同
　　訴訟代理人　劉　喜　律師
　　被　　　告　己○○
　　　　　　　　丙○○
　　共　　　同
　　訴訟代理人　林豐順　律師
右當事人間拆屋還地事件，本院於民國九十三年十月二十日言詞辯論終結，判決如左
：
    主      文
被告己○○應將坐落台中縣龍井鄉○○○段新庄子小段一○九之二號土地如附圖（一
）所示Ｄ部分面積為二十二平方公尺之地上物拆除，並將土地交還原告及共有人全體
。
被告丙○○應將坐落台中縣龍井鄉○○○段新庄子小段一○九之二號土地如附圖（二
）所示Ａ部分面積十點四○平方公尺二層鐵皮屋、Ｂ部分面積為十點一○平方公尺雨
遮、及Ｃ部分面積二點二八平方公尺屋簷拆除，並將土地交還原告及共有人全體。被
告己○○應給付原告壬○○新台幣壹仟肆佰伍拾肆元、原告辛○○新台幣壹仟陸佰壹
拾陸元、原告庚○○○新台幣壹仟伍佰參拾伍元、原告乙○○新台幣壹仟陸佰壹拾陸
元、原告丁○○新台幣壹仟參佰柒拾肆元，及均自民國九十二年八月六日起至清償日
止按年息百分之五計算之利息。
被告丙○○應給付原告壬○○新台幣伍佰參拾柒元、原告辛○○新台幣伍佰玖拾陸元
、原告庚○○○新台幣伍佰陸拾陸元、原告乙○○新台幣伍佰玖拾陸元、原告丁○○
新台幣伍佰零柒元，及均自民國九十二年八月八日起至清償日止按年息百分之五計算
之利息。
被告己○○應自民國九十二年八月六日起至交還前項土地之日止，按年各分別給付原
告壬○○新台幣參佰貳拾參元、原告辛○○新台幣參佰伍拾玖元、原告庚○○○新台
幣參佰肆拾壹元、原告乙○○新台幣參佰伍拾玖元、原告丁○○新台幣參佰零伍元。
被告丙○○應自民國九十二年八月八日起至交還前項土地之日止，按年分別給付原告
壬○○新台幣壹佰捌拾陸元、原告辛○○新台幣貳佰零柒元、原告庚○○○新台幣壹
佰玖拾陸元、原告乙○○新台幣貳佰零柒元、原告丁○○新台幣壹佰柒拾陸元之損害
賠償金。
訴訟費用由被告負擔。
本判決於原告各以新台幣壹拾柒萬肆仟元，分別為被告己○○、丙○○供擔保後，得
假執行；但被告己○○、丙○○各以新台幣伍拾貳萬元為原告預供擔保後，得免為假
執行。
    事實及理由
一、原告起訴主張：坐落台中縣龍井鄉○○○段新庄子小段一○九之二地號、地目建
    、面積五四○平方公尺之土地（以下簡稱系爭土地）為原告及其他共有人共計二
    十八人所共有，該共有之系爭土地係作為公眾通行使用，惟因被告己○○竟於其
    所有土地旁之原告共有系爭土地上蓋建如附圖（一）所示Ｄ部分面積為二十二平
    方公尺之地上物使用，被告丙○○卻有如附圖（二）所示Ａ部分面積十點四○平
    方公尺二層鐵皮屋、Ｂ部分面積為十點一○平方公尺雨遮、及Ｃ部分面積二點二
    八平方公尺屋簷占用原告之系爭土地。故被告等二人分別侵害原告及其他共有人
    之土地權利，經原告請求被告拆屋還地，惟被告均置之不理，原告爰依民法第八
    百二十一條、民法第七百六十七條所有人對於無權占有或侵奪其所有物者得請求
    排除侵害，請求返還之物上請求權，請求拆屋還地並交還土地予原告及其他共有
    人。查被告等二人占有系爭土地分別已達為六年、三年之久造成原告等受有相當
    於租金之損害被告等人卻獲有相當於租金之利益，參照民法第一百二十六條租金
    請求權因五年間不行使而消滅之規定，故原告依民法第一百八十四條第一項、第
    二百十六條侵權行為損害賠償、第一百七十九條不當得利之規定，請求被告應給
    付原告等使用土地之對價自起訴日回溯五年計算。被告應給付原告相當於租金之
    損害計算如附表等情。並聲明：除假執行之供擔保金額外，餘如主文所示。
二、被告抗辯：
（一）被告己○○則以：建設公司曾同意其使用系爭土地，而且原告在起訴狀自承被
      告占有系爭土地已有六年，可見被告與共有人間有使用借貸法律關係，且經原
      告終止，其係有權占有，原告以損害賠償之法律關係請求，其時效亦因二年不
      行使而消滅，故其超過二年部分，被告主張因時效而消滅等語，資為抗辯。並
      聲明：請求駁回原告之訴；如受不利之判決，願供擔保請准宣告免為假執行。
（二）被告丙○○則以：伊自八十八年八月十九日向法院標得房屋，並於八十八年十
      二月九日點交即是現狀，並未再增建，伊並非無權占有。依所標售得之現狀使
      用有付對價，應有權使用，並沒有不當得利。九十三年三月二十九日鑑測雨遮
      及屋簷均為供公眾使用，亦為社區商家普遍都有，故不列為損害賠償之標的等
      語，資為抗辯。並聲明：請求駁回原告之訴；如受不利之判決，願供擔保請准
      宣告免為假執行。
三、按訴狀送達後，原告不得將原訴變更或追加他訴。但有下列各款情形之一者，
    不在此限：三、擴張或減縮應受判決事項之聲明者。七、不甚礙被告之防禦及訴
    訟之終結者。民事訴訟法第二百五十五條第一項第三款及第七款分別定有明文。
    查本件原告原於九十二年七月三十日起訴後，其於九十二年十二月八日、九十三
    年九月二十九日、同年十月十八日各訴狀數次變更聲明，核屬擴張或或減縮應受
    判決事項之聲明，且不甚礙被告之防禦及訴訟之終結，揆諸首揭規定，原告所為
    訴之變更，合於法律規定，應予准許。
四、本件兩造不爭執事項：
（一）原告主張系爭坐落台中縣龍井鄉○○○○段一○九之二土地係原告及其共有人
      （含被告二人）共計二十八人所共有。
（二）原告主張被告己○○占用系爭土地如附圖（一）所示Ｄ部分面積為二十二平方
      公尺之地上物；被告丙○○占用系爭土地如附圖（二）所示Ａ部分面積十點四
      ○平方公尺二層鐵皮屋、Ｂ部分面積為十點一○平方公尺雨遮、及Ｃ部分面積
      二點二八平方公尺屋簷。
五、法院之判斷：
（一）查本件原告均係系爭土地之共有人，原告所有權應有部分：壬○○為五四○分
      之一八、辛○○為五四○分之二○、庚○○○為五四○分之一九、原告為五四
      ○分之二○、戊○○為五四○分之十八、丁○○為五四○分之一七、甲○○為
      五四○之一九等情，業據原告提出系爭土地登記謄本一份為證，復為被告所不
      爭執，堪認真實。而原告主張被告己○○占用系爭土地如附圖（一）所示Ｄ部
      分面積為二十二平方公尺之地上物；被告丙○○占用系爭土地如附圖（二）所
      示Ａ部分面積十點四○平方公尺二層鐵皮屋、Ｂ部分面積為十點一○平方公尺
      雨遮、及Ｃ部分面積二點二八平方公尺屋簷等情，亦經本院會同清水地政事務
      所鑑量員履勘現場明確，並製有勘驗筆錄及土地複丈成果圖在卷可憑，復為被
      告所不爭，亦堪採信。
（二）被告己○○雖辯稱：伊在購買系爭房屋之初，建商即言明有使用屋旁空地之權
      利，使用多年，亦未經共有人異議，顯見當時即有分管協議之約定云云，此為
      原告所否認，被告亦未舉證以實其說，且縱然建商同意被告己○○可使用屋旁
      空地，亦不足以拘束其他共有人之原告，是被告己○○之抗辯尚非可採。次查
      ，被告丙○○辯稱：八十八年向法院標售時此等建物早在數年前，前手即已蓋
      好，且從當初社區管理委員會在其旁建磁磚舞台，亦可見當時共有人即同意其
      前手使用與其前手有分管協議之約定云云，此亦為原告所否認，雖被告丙○○
      向法院標售系爭建物，亦不能排除違法占用系爭土地之事實，且當初社區建磁
      磚舞台，亦不足以認定有分管協議，是被告丙○○所辯，亦不足取。被告二人
      既未舉證其合法占用權源，自屬無權占有。
（三）按「所有人對於無權占有或侵奪其所有物者，得請求返還之。對於妨害其所有
      權者，得請求除去之」民法第七百六十七條前段、中段定有明文，又「各共有
      人對於第三人，得就共有物之全部為本於所有權之請求。但回復共有物之請求
      ，僅得為共有人全體之利益為之」，民法第八百二十一條亦有明定。從而，原
      告依前揭規定訴請被告己○○應將系爭土地如附圖（一）所示Ｄ部分面積為二
      十二平方公尺之地上物拆除，並將土地交還原告及共有人全體；被告丙○○應
      將系爭土地如附圖（二）所示Ａ部分面積十點四○平方公尺二層鐵皮屋、Ｂ部
      分面積為十點一○平方公尺雨遮、及Ｃ部分面積二點二八平方公尺屋簷拆除，
      並將土地交還原告及共有人全體，於法有據，應予准許。
（四）又按無權占有他人之土地，可能獲得相當於租金之利益為社會通常之觀念，則
      原告即有受此收取相當於租金之利益，查本件被告無權占用上開原告所有系爭
      土地則其等獲有相當於租金之不當得利，亦同侵害原告之系爭土地所有權，致
      原告受有損害，原告依不當得利法律關係，請求被告二人返還占有五年以內相
      當於租金之不當得利，於法有據，被告抗辯：本件請求時效為兩年，超過的部
      分，被告拒絕云云，並非可採。而按城市地方房屋之租金，以不超過土地及建
      築改良物申報總價年息百分之十為限，並為租用基地建築房屋所準用，土地法
      第九十七條第一項、第一百零五條分別定有明文。所謂年息百分之十為限，乃
      指基地租金之最高限額而言，並非必須照申報價額年息百分之十計算，且尚須
      斟酌基地之位置，工商業繁榮之程度、使用人利用基地之經濟價值、所受利益
      等情事，以為決定（最高法院四十六年台上字第八五五號、六十八年台上字第
      三○七號參照），經查，本件占用系爭土地為建地，八十六年七月之申報地價
      每平公尺三千三百六十元，八十九年七月之申報地價每平方公尺為四千四百元
      ，此有原告所提出之地價謄本，經核屬實，且系爭土地位於東海大學旁之商圈
      內，甚為繁榮，原告請求依照申報價額年息百分之十計算，尚屬適當。查本件
      原告主張渠等受有相當於租金如附表所示之金額，於法並無不合，應予准許。
（五）綜上所述，被告二人既有占有如前述之系爭土地，復未舉證渠等係有權占有，
      均屬無權占有，原告依民法第八百二十一條、第七百六十七條請求被告二人拆
      除前揭占有系爭土地之地上物，並返還該土地予全體共有人；並依民法第一百
      七十九條不當得利規定請求被告給付如附件所示之相當於租金如附表所示之金
      額，為有理由，應予准許。
（六）兩造均陳明願供擔保，請准宣告假執行或免為假執行，經核並無不合，爰酌定
      相當擔保金，併准許之。
（七）本件事證已臻明確，兩造其餘攻擊、防禦方法及所為立證，與判決之結果不生
      影響，無庸再逐一予以論究，合併敘明。
六、據上論結，本件原告之訴為有理由，依民事訴訟法第七十八條、第八十五條第一
    項前段、第三百九十條第二項、第三百九十二條第二項，判決如主文。
中　　　華　　　民　　　國　　九十三　　年　　  十一  　　月　　十九　  日
                                    臺灣臺中地方法院民事第三庭
~B法　　　官　張國華
右為正本係照原本作成
如對本判決上訴，須於判決送達後廿日內向本院提出上訴狀
中　　　華　　　民　　　國　　九十三　　年　　　十一　　　月　二十四　　日
~B法院書記官
